【裁判字號】    99,消債抗,124
【裁判日期】    991112
【裁判案由】    聲請免責
【裁判全文】
臺灣板橋地方法院民事裁定           99年度消債抗字第124號
抗  告  人
即  債務人  甲○○
代  理  人  湯應欽律師
上列抗告人因消費者債務清理條例免責事件，對於民國99年8 月
20日本院99年度消債聲字第110 號裁定提起抗告，本院裁定如下
：
    主  文
抗告駁回。
抗告程序費用由抗告人負擔。
    理  由
一、按法院為終止或終結清算程序之裁定確定後，除別有規定外
    ，應以裁定免除債務人之債務；法院裁定開始清算程序後，
    債務人有薪資、執行業務所得或其他固定收入，而普通債權
    人之分配總額低於債務人聲請清算前2 年間，可處分所得扣
    除自己及依法應受其扶養者所必要生活費用之數額者，法院
    應為不免責之裁定。但債務人證明經普通債權人全體同意者
    ，不在此限；債務人有下列各款情形之一者，法院應為不免
    責之裁定。但債務人證明經普通債權人全體同意者，不在此
    限：四因浪費、賭博或其他投機行為，致財產顯然減少或負
    擔過重之債務，而生開始清算之原因，消費者債務清理條例
    第132 條、第133 條及第134 條第4 款分別定有明文。再按
    關於更生或清算之程序，除本條例別有規定外，準用民事訴
    訟法之規定，同條例第15條亦有明文。是於清算程序中提起
    抗告時，若抗告法院認抗告為有理由者，應廢棄原裁定，自
    為裁定，必要時得命原法院或審判長更為裁定；抗告法院認
    抗告為無理由者，則應為駁回之裁定，且原裁定依其理由雖
    屬不當，而依其他理由認為正當者，應以抗告為無理由，此
    觀同條例第15條準用民事訴訟法第492 條、第495 條之1 及
    第449 條之規定即明。
二、本件抗告意旨略以：就原裁定計算抗告人於清算前2 年計算
    收入，依消費者條例第133 條規定須扣除「債務人自己」所
    必要生活費用，原裁定漏未扣除其計算有誤。又抗告人開設
    彩券投注站，每月尚須支出月租新台幣（下同）1 萬元，且
    於民國98年2 月3 日起，因抗告人業績不佳遭台彩取消資格
    ，經陳情後現每月須負擔6,700 元之租牌費，是以抗告人之
    收入扣除必要費用後，並無原裁定所述剩餘34萬992 元，而
    係不足約60萬元，遠低於普通債權人之分配總額10萬元，足
    徵抗告人生活艱困，自不符合消費者條例第133 條之規定。
    抗告人係中度肢障人士，因前經營代工不順，又遭人倒會以
    致負債，復因經營彩券生意不穩，勉強度日，是以抗告人實
    無消費者條例第133 條所稱不免責事之情形，原審遽為不免
    責之裁定，與法不合，爰依法提起抗告，並聲明：原裁定廢
    棄；抗告人應予免責等語。
三、經查：
  (一)本件抗告人聲請消費者債務清理條例之清算事件，前經本院
    於98年5 月4 日以97年度消債清字第140 號裁定准予開始清
    算程序，並同時終止清算程序確定在案，此經本院依職權查
    核上開清算事件卷宗無訛。
  (二)次查，抗告人於聲請清算時自陳：其目前與劉添興共同租店
    開設彩券行，每月收入約為2 萬4,000 元等語（參見消債清
    卷第16頁），顯見抗告人於本院前揭裁定開始清算後，確有
    薪資之固定收入。再依抗告人所提出之95、96年度綜合所得
    稅各類所得資料清單、97年度電腦型彩券經銷商銷售證明、
    租賃契約書之記載（均附於本院卷內），其於聲請清算前2
    年之收入即其可處分所得合計約為67萬2,000 元【計算式：
    （月收入24,000元+ 殘障補助每月4,000)24月】=672,000
    元），倘扣除抗告人自己及依法應受其扶養者所必要之生活
    費用77萬7,024 元後（依內政部所公布之每人每月最低生活
    費10,792元計算，計算式：10,79224月3 人＝777,024
    元），確實並無賸餘，抗告人此部分抗辯尚非無據。
  (三)惟依抗告人所提供債權人清冊所載，抗告人債權發生之原因
    乃係經營代工不善、投資股票及期貨失利、遭人倒會，以致
    債務累累，揆諸消費者債務清理條例第132 條之立法目的，
    乃在於避免因一時陷於經濟困難者喪失繼續生活之意志與希
    望，而賦予其經濟上重建更生之機會，然並非保障生活奢侈
    之人能夠藉此制度免除積欠之債務；且債務人於償債期間，
    為求債務之順利清償，本應忍受較其原本生活水準、甚至較
    一般社會大眾之生活水準，更為節儉、清貧之生活，此不僅
    為一般社會觀念所知悉，更為聲請人於借貸之初即能預期。
    然由台新國際商業銀行股份有限公司所提出抗告人現金卡交
    易明細，抗告人於94年4 月提領現金高達12萬元、7 月提領
    13萬元、6 月及8 月亦分別提領7 萬元；依據新加坡商星展
    銀行股份有限公司所提出之往來明細查詢報表，抗告人於94
    年5 月、8 月分別提領4 萬元，95年2 月提領2 萬元，是以
    抗告人明知其本身收入非高，本應量入為出、節約消費，惟
    觀諸上開交易明細所示，依據社會經驗法則，難認係一般日
    常生活所必須之支出，堪認抗告人確有浪費之行為。且前經
    原審依職權函詢各債權人就抗告人應否免責乙節表示意見，
    香港上海匯豐銀行、台新國際商業銀行股份有限公司、新加
    坡商星展銀行股份有限公司均具狀表示不同意免責，復抗告
    人亦無法提出業經普通債權人全體同意免責之證明，是依消
    費者債務清理條例第134 條之規定，抗告人自不得免責。
四、綜上所述，本件抗告人未衡量己身償債能力不足，竟仍持續
    大量使用現金卡預借現金，未能撙節開銷，據實控制支出，
    避免不必要之花費以降低負債，反係任令債務增加至無法清
    償，堪認其確係因浪費之行為而導致負擔過重之債務，顯有
    消費者債務清理條例第134 條第4 款之情事甚明，復未經普
    通債權人全體同意免責，是原審審酌上情，依前揭法律規定
    裁定本件抗告人不得免責，於法並無違誤。抗告意旨仍執陳
    詞，指摘原裁定不當，求予廢棄，為無理由，應予駁回。
五、爰裁定如主文。
中    華    民    國    99    年    11    月    12    日
                  民事第二庭  審判長  法  官  陳麗玲
                                      法  官  張筱琪
                                      法  官  連育群
正本係照原本作成。
本裁定不得再抗告。
中    華    民    國    99    年    11    月    12    日
                                      書記官  溫婷雅

司法院資訊處製作；財團法人民間司法改革基金會備份。
